ACORDAO-COMPLETO-2483504

ACÓRDÃO 13313/2021 ATA 32/2021 - PRIMEIRA CÂMARA

VISTOS, relatados e discutidos estes autos de tomada de contas especial instaurada pela Secretaria Especial do Desenvolvimento Social em razão de irregularidades no Convênio 38/2008 (Siafi 633.986) , firmado com o Município de Campo Formoso/BA para a implantação do Programa de Aquisição de Alimentos - Compra Direta Local da Agricultura Familiar, 
ACORDAM os ministros do Tribunal de Contas da União, reunidos em sessão da Primeira Câmara, diante das razões expostas pelo relator, em: 
9.1. julgar irregulares as contas da sra. Iracy Andrade de Araújo, com fundamento arts. 1º, inciso I, 16, inciso III, alínea "c", 19 e 23, inciso III, da Lei 8.443/1992, e condená-la ao pagamento das quantias a seguir especificadas, com a fixação do prazo de quinze dias, a contar da notificação, para que comprove, perante o TCU (art. 214, inciso III, alínea "a", do Regimento Interno) , o recolhimento da dívida aos cofres do Tesouro Nacional, atualizada monetariamente e acrescida dos juros de mora, calculados a partir da data discriminada, até a data do efetivo recolhimento, na forma da legislação em vigor:
	Data de ocorrência
	Valor histórico (R$) 
	Identificador da parcela

	17/10/2008
	700.000,00
	Débito

	5/1/2011
	698.353,98
	Crédito

9.2. aplicar à sra. Iracy Andrade de Araújo a multa prevista no art. 57 da Lei 8.443/1992, no valor de R$ 15.000,00 (quinze mil reais) , fixando-lhe o prazo de quinze dias, a contar da notificação, para que comprove, perante o TCU (art. 214, inciso III, alínea "a", do Regimento Interno) , o recolhimento da dívida aos cofres do Tesouro Nacional, atualizada monetariamente desde a data deste acórdão até a do efetivo recolhimento, se for paga após o vencimento, na forma da legislação em vigor;
9.3. autorizar, desde logo, nos termos do art. 28, inciso II, da Lei n. 8.443/1992, a cobrança judicial das dívidas, caso não atendidas as notificações;
9.4. autorizar, caso requerido, nos termos do art. 26 da Lei 8.443/1992, c/c o art. 217 do RITCU, o parcelamento das dívidas em até 36 (trinta e seis) parcelas mensais e sucessivas, sobre as quais incidirão os correspondentes acréscimos legais (débito: atualização monetária e juros de mora; multa: atualização monetária) , esclarecendo aos responsáveis que a falta de pagamento de qualquer parcela importará no vencimento antecipado do saldo devedor, sem prejuízo das demais medidas legais;
9.5. dar ciência desta deliberação à Procuradoria da República no Estado da Bahia, nos termos do § 3º do art. 16 da Lei 8.443/1992, para a adoção das medidas cabíveis, à responsável e ao Ministério da Agricultura, Pecuária e Abastecimento.

Tomada de contas especial instaurada pela Secretaria Especial do Desenvolvimento Social em razão de irregularidades identificadas em convênio firmado com o Município de Campo Formoso - BA para a implantação do Programa de Aquisição de Alimentos - Compra Direta Local da AgriculturaFamiliar.

Primeira Câmara

Município de Campo Formoso - BA.

3. Interessados/Responsáveis:
3.1. Interessado: Secretaria Especial do Desenvolvimento Social
3.2. Responsável: Iracy Andrade de Araújo (XXX.406.905-XX).

13.1. Ministros presentes: Walton Alencar Rodrigues (Presidente), Benjamin Zymler (Relator), Vital do Rêgo e Jorge Oliveira.
13.2. Ministro-Substituto presente: Augusto Sherman Cavalcanti.

BENJAMIN ZYMLER

Adoto como relatório a instrução elaborada por auditora da SecexTCE (peça 137) , que contou com a anuência do corpo diretivo daquela unidade técnica (peças 138 e 139) :
"Cuidam os autos de tomada de contas especial instaurada pela Secretaria Especial do Desenvolvimento Social, em desfavor da Sra. Iracy Andrade de Araújo (CPF XXX.406.905-XX) , em razão de não comprovação da regular aplicação dos recursos repassados pela União, por meio do Convênio 38/2008, registro Siafi 633986 (peça 8) , firmado entre o Ministério do Desenvolvimento Social e Combate à Fome e o Município de Campo Formoso - BA, e que tinha por objeto o apoio financeiro para implantar o Programa de Aquisição de Alimentos - Compra Direta Local da Agricultura Familiar, por meio da aquisição de produtos agropecuários produzidos por agricultores familiares, que se enquadrem no Programa Nacional de Fortalecimento da Agricultura Familiar - PRONAF e que se destinem ao atendimento das demandas de suplementação alimentar e nutricional dos programas sociais da localidade de Campo Formoso-BA.
HISTÓRICO
Em 5/7/2018, com fundamento na IN/TCU 71/2012, alterada pela IN/TCU 76/2016 e DN/TCU 155/2016, o dirigente da instituição Secretaria Especial do Desenvolvimento Social autorizou a instauração da tomada de contas especial (peça 1) . O processo foi registrado no Sistema e-TCE com o número 906/2018.
O Convênio 38/2008, registro Siafi 633986, foi firmado no valor de R$ 770.000,00, sendo R$ 700.000,00 à conta do concedente e R$ 70.000,00 referentes à contrapartida do convenente. Teve vigência de 30/4/2010 a 30/10/2010, com prazo para apresentação da prestação de contas em 29/12/2010. Os repasses efetivos da União totalizaram R$ 700.000,00 (peça 10) .
A prestação de contas e complementações enviadas foram analisadas por meio dos documentos constantes nas peças 6, 16, 23, 26, 30, 37, 39 e 52.
	O fundamento para a instauração da Tomada de Contas Especial, conforme consignado na matriz de responsabilização elaborada pelo tomador de contas, foi a constatação da seguinte irregularidade (peça 67) : 
Deixar de apresentar os documentos exigidos na prestação de contas comprometendo o julgamento da boa e regular aplicação dos recursos, pela impossibilidade de emissão de qualquer juízo de valor acerca da execução do convênio, mediante a documentação apresentada, e pela não comprovação do recebimento dos alimentos pelas entidades, inviabilizando a aferição da execução do convênio e do seu alcance social.
A responsável arrolada na fase interna foi devidamente comunicada e, diante da ausência de justificativas suficientes para elidir a irregularidade e da não devolução dos recursos, instaurou-se a tomada de contas especial.
	No Relatório de TCE 37/2018 (peça 68) , o tomador de contas concluiu que o prejuízo importaria no valor original de R$ 150.099,53, imputando-se a responsabilidade a Iracy Andrade de Araújo, Prefeita Municipal de Campo Formoso/BA (Gestão 2009/2012) , no período de 1º/1/2009 a 31/12/2012, na condição de gestor dos recursos. 
		Em 3/10/2019, a Controladoria-Geral da União emitiu o Relatório de Auditoria 1184/2019 (peça 69) , em concordância com o relatório do tomador de contas. O certificado de auditoria e o parecer do dirigente do órgão de controle interno concluíram pela irregularidade das presentes contas (peças 70 e 71) .
	Em 18/10/2019, o ministro responsável pela área atestou haver tomado conhecimento das conclusões contidas no relatório e certificado de auditoria, bem como do parecer conclusivo do dirigente do órgão de controle interno, manifestando-se pela irregularidade das contas, e determinou o encaminhamento do processo ao Tribunal de Contas da União (peça 72) .
No âmbito do TCU, após a verificação dos pressupostos de procedibilidade, a TCE teve a instrução inicial em 6/3/2020 (peça 75) , cuja proposta foi de realizar a citação da responsável pelas irregularidades descritas a seguir.
Irregularidade 1: Não comprovação da execução física do objeto.
Evidências da irregularidade: documentos técnicos presentes nas peças 37, 39 e 52.
Normas infringidas: Art. 70, parágrafo único, da Constituição Federal de 1988; art. 93, do Decreto-lei 200, de 25 de fevereiro de 1967; art. 50, §3º, da Portaria Interministerial 127/2008, e Termo do Convênio.
	Débito relacionado à responsável Iracy Andrade de Araújo (CPF XXX.406.905-XX) :
	Data de ocorrência
	Valor histórico (R$) 
	Identificador da parcela

	17/10/2008
	700.000,00
	D1

	5/1/2011
	698.353,98
	C1

                                 Valor atualizado do débito (sem juros) em 6/3/2020: R$ 139.279,74.
Cofre credor: Tesouro Nacional.
		Responsável: Sra. Iracy Andrade de Araújo (CPF: XXX.406.905-XX) .
Conduta: não apresentar documentos que provassem a execução dos itens previstos no plano de trabalho e pagos com recursos do convênio.
Nexo de causalidade: A não apresentação de documentos que comprovassem a execução dos itens previstos no plano de trabalho resultou na presunção de dano ao erário.
Culpabilidade: não há excludentes de ilicitude, de culpabilidade e de punibilidade; é razoável supor que a responsável tinha consciência da ilicitude de sua conduta; era exigível conduta diversa da praticada, qual seja, comprovar por meio de documentos a efetiva execução de todos os itens previstos no plano de trabalho. 
Irregularidade 2: divergência total entre a movimentação financeira e os documentos de despesa apresentados.
	Evidências da irregularidade: documentos técnicos presentes nas peças 39, 37 e 52.
	Normas infringidas: Art. 37, caput, c/c o art. 70, parágrafo único, da Constituição da República Federativa do Brasil; art. 93, do Decreto-lei 200/1967; art. 66, do Decreto 93.872/1986.
	Débito relacionado à responsável Iracy Andrade de Araújo (CPF XXX.406.905-XX) :
	Data de ocorrência
	Valor histórico (R$) 
	Identificador da parcela

	17/10/2008
	700.000,00
	D1

	5/1/2011
	698.353,98
	C1

                                Valor atualizado do débito (sem juros) em 6/3/2020: R$ 139.279,74.
		Cofre credor: Tesouro Nacional.
		Responsável: Sra. Iracy Andrade de Araújo (CPF XXX.406.905-XX) .
Conduta: apresentar comprovantes de despesas sem correspondência com a movimentação financeira dos recursos repassados no âmbito do instrumento em questão.
Nexo de causalidade: A apresentação de comprovantes de despesas sem correspondência com a movimentação financeira dos recursos federais repassados no âmbito do instrumento em questão impediu o estabelecimento do nexo causal entre os referidos recursos e as despesas apresentadas, resultando na impugnação das despesas e, consequentemente, em presunção de dano ao erário.
Culpabilidade: não há excludentes de ilicitude, de culpabilidade e de punibilidade; é razoável supor que a responsável tinha consciência da ilicitude de sua conduta; era exigível conduta diversa da praticada, qual seja, comprovar a compatibilidade entre as despesas realizadas e a movimentação financeira dos recursos repassados no âmbito do instrumento. 
Encaminhamento: citação.
	Após a concordância do Diretor e do Secretário da unidade técnica (peças 76 e 77) , a proposta foi acolhida pelo relator dos autos, Ministro Benjamin Zymler (peça 78) .
A citação da responsável foi realizada por meio do Ofício 22293/2020-TCU/Seproc, de 13/5/2020 (peça 80) , recebido em 28/7/2020 (peça 81) .
A responsável se fez representar por advogado (peça 82) e apresentou alegações de defesa (peças 83 a 134) . 
EXAME TÉCNICO
Nada obstante as informações e documentos trazidos aos autos, a responsável registrou pedido de prorrogação de prazo, por 60 dias, para apresentar novos documentos (peça 83, p. 6) .
Tendo em vista que a citação foi realizada em 28/7/2020 (peça 81) , com 15 dias para resposta, e que o Regimento Interno do TCU estabelece, no parágrafo único do art. 183, que "a prorrogação, quando cabível, contar-se-á a partir do término do prazo inicialmente concedido e independerá de notificação da parte", entende-se que a responsável já teve, à sua disposição, quase nove meses para apresentar novos documentos, mas não o fez. Dessa forma, deve seguir o exame de mérito do processo.
ALEGAÇÕES DE DEFESA
   Preliminarmente, a responsável alega que houve a prescrição de ressarcimento ao erário, afirmando que no item 21 da instrução inicial dos autos, registrou-se que "no caso em exame, ocorreu a prescrição, uma vez que a irregularidade sancionada ocorreu em 17/10/2008 e o ato de ordenação da citação ainda não ocorreu até 6/3/2020".
A responsável afirma que, até então, vigia, no âmbito do TCU, o entendimento firmado no Acórdão 1441/2016-TCU-Plenário, de relatoria do Ministro Benjamin Zymler, no sentido de que o prazo geral de prescrição tinha como norte o art. 205 do Código Civil, que é de dez anos, contados a partira da data da ocorrência da irregularidade sancionada. E alega que, mesmo considerando esse entendimento, a prescrição já teria ocorrido, uma vez que a irregularidade sancionada teria ocorrido em 17/10/2008.
Nada obstante, a responsável alega que, logo após à instrução inicial do processo, o Supremo Tribunal Federal, ao julgar, com repercussão geral, o Recurso Extraordinário 636.889/AL, fixou a seguinte tese: "Tema 899: É prescritível a pretensão de ressarcimento ao erário fundada em decisão de Tribunal de Contas".
Em razão do exposto, a responsável entende que "a pretensão de ressarcimento ao erário reconhecida em acórdão de Tribunal de Contas prescreve na forma da Lei 6.830/1980, não mais incidindo o art. 205 do Código Civil". E que, no caso concreto, teria havido a prescrição, pois a citação só foi efetivada em 28/7/2020, após transcorridos quase doze anos da data da ocorrência da irregularidade sancionada.
ANÁLISE DAS ALEGAÇÕES DE DEFESA
Cumpre registrar que, na relação jurídica convenial, sob o regime do Código Civil, a contagem do prazo prescricional se inicia na data da entrega da prestação de contas ou do dia seguinte ao término do prazo final para entrega, o que ocorrer primeiro (Acórdão 5130/2017-TCU-Primeira Câmara, Relator Ministro Bruno Dantas, e 2278/2019-TCU1ª Câmara, Relator Ministro-Substituto Augusto Sherman Cavalcanti) . 
Verifica-se que, à peça 31 dos autos, consta o Ofício OF/GAB/286/10, de 30/12/2010, por meio do qual a Prefeitura Municipal de Campo Formoso apresentou a prestação de contas do Convênio 038/2008 à Secretaria Nacional de Segurança Alimentar e Nutricional.
Já a Cláusula Terceira do instrumento de convênio (peça 8) estabeleceu que o prazo para prestação de contas seria de 30 dias a partir do final da vigência ou do último pagamento efetuado, o que ocorresse primeiro. O último pagamento ocorreu em outubro de 2010, mas o dia está ilegível (peça 48, p. 31) . O final da vigência do convênio foi em 31/10/2010 (conforme termo aditivo à peça 27) .
Portanto, o prazo final para prestação de contas seria 30/11/2010, devendo ser essa a data inicial da contagem do prazo prescricional, e não a data da transferência dos recursos (17/10/2008) .
Também se deve destacar que a prescrição mencionada no item 21 da instrução inicial (peça 75) refere-se à pretensão punitiva, e não ressarcitória. O entendimento firmado no âmbito do TCU por meio do Acórdão 1441/2016-TCU-Plenário é de que há prescrição punitiva no prazo de dez anos da ocorrência da irregularidade, mas não prescrição de ressarcimento ao erário.
Já o Supremo Tribunal Federal - STF, no Recurso Extraordinário - RE 636.886, fixou a tese, com repercussão geral reconhecida, de que "é prescritível a pretensão de ressarcimento ao erário fundada em decisão de Tribunal de Contas" (Tema 899) . Em que pese o questionamento acerca da abrangência da tese ali firmada, no sentido de que se circunscreveria apenas ao processo de execução da condenação imposta pelo TCU (ou seja, inaplicável à pretensão de ressarcimento exercida no processo "conhecimento" da TCE) , verifica-se que o STF, por meio de decisões prolatadas pelas suas duas turmas, tem decidido de forma reiterada que se aplica o prazo prescricional de 5 anos previsto na Lei 9.873/1999 às pretensões sancionatória e ressarcitória a cargo do Tribunal de Contas da União. 
Seja por aplicação direta ou por analogia, a orientação sufragada é no sentido de que o prazo de 5 anos é compatível com a tese de que a ação e a execução prescrevem no mesmo prazo (Súmula 150 do STF) , bem como com o fato de que a Lei 9.873/1999 - que regulamenta o exercício de ação punitiva pela Administração Pública Federal, direta e indireta - regeria integralmente a prescrição no âmbito do TCU. Quanto a este último aspecto, o Ministro Luís Roberto Barroso, no voto exarado no julgamento do MS 32.201, embora tenha advertido que a atuação do TCU, em sua acepção clássica, não se qualifica como exercício do poder de polícia, ressaltou que a Lei 9.873/1999 assumiria vocação regulatória geral da prescrição do exercício da competência sancionadora da Administração Pública, sendo sua disciplina aplicável a qualquer ação punitiva da Administração Pública Federal, exceto àquelas esferas em que exista regulamentação específica. Ademais, em virtude da autonomia científica do Direito Administrativo, não haveria razão plausível para suprimir a omissão da Lei Orgânica do Tribunal de Contas da União, no tocante ao estabelecimento de um prazo prescricional próprio, valendo-se das normas de direito civil, e não das de direito administrativo.
Eis algumas ementas que evidenciam o entendimento predominante do STF:
Ementa: AGRAVO REGIMENTAL EM MANDADO DE SEGURANÇA. TOMADA DE CONTAS ESPECIAL. TRIBUNAL DE CONTAS DA UNIÃO. CONDENAÇÃO A RESSARCIMENTO AO ERÁRIO. PRESCRIÇÃO. MARCO INTERRUPTIVO. ART. 2°, II, DA LEI 9.873/1999. ATO INEQUÍVOCO DE APURAÇÃO DO FATO. DISCUSSÃO. DIREITO LÍQUIDO E CERTO. DEMONSTRAÇÃO. INOCORRÊNCIA. SUBSISTÊNCIA DA DECISÃO AGRAVADA. AGRAVO A QUE SE NEGA PROVIMENTO. I - As razões do agravo regimental são inaptas para desconstituir os fundamentos da decisão agravada, que, por isso, se mantêm hígidos. II - Aplicando-se a regulamentação da Lei 9.873/1999 ao caso concreto, observa-se que a pretensão sancionatória do TCU, em relação aos atos praticados pelo impetrante, levando-se em consideração a ocorrência de 5 causas interruptivas da prescrição, não teria sido fulminada pelo decurso do tempo. III - A pretensão do recorrente, fundada na discussão sobre os fatos apontados como marcos interruptivos da prescrição da pretensão punitiva da Administração Pública, refoge aos estreitos limites do mandamus, ante a ausência de liquidez e certeza do direito pleiteado. IV - Agravo regimental a que se nega provimento. MS 36067 ED-AgR. Órgão julgador: Segunda Turma. Relator (a) : Min. RICARDO LEWANDOWSKI. Julgamento: 18/10/2019
Ementa: AGRAVO REGIMENTAL EM RECLAMAÇÃO. TRIBUNAL DE CONTAS DA UNIÃO. TOMADA DE CONTA ESPECIAL. PRESCRIÇÃO DA PRETENSÃO PUNITIVA. RECONHECIDA EM DECISÃO DO SUPREMO TRIBUNAL FEDERAL. PRESCRITIBILIDADE DO RESSARCIMENTO AO ERÁRIO FUNDADA EM DECISÃO DE TRIBUNAL DE CONTAS. AÇÃO DE IMPROBIDADE ADMINISTRATIVA COM PEDIDO DE RESSARCIMENTO JÁ EM CURSO. AGRAVO REGIMENTAL A QUE SE NEGA PROVIMENTO. I - O acórdão do TCU determinou a formação de processo administrativo para avaliarem, efetivamente, a eventual responsabilização do agravado para o ressarcimento do dano ao erário, contrariando, assim, autoridade desta Corte no MS 35.512/DF, uma vez que houve a concessão da segurança para declarar a ocorrência da prescrição da pretensão punitiva do TCU em relação às infrações imputadas a ele, destacando-se que a União poderia perseguir os valores referentes ao ressarcimento dos danos na esfera judicial. II - Agravo regimental a que se nega provimento. (Rcl 39497 AgR. Órgão julgador: Segunda Turma. Relator (a) : Min. RICARDO LEWANDOWSKI. Julgamento: 10/10/2020) 
Ementa: MANDADO DE SEGURANÇA. DIREITO ADMINISTRATIVO. TRIBUNAL DE CONTAS DA UNIÃO. SERVIDOR DA SECRETARIA DE SAÚDE DO ESTADO DO ACRE. FISCALIZAÇÃO OMISSA E DEFICIENTE NA EXECUÇÃO DE DOIS CONVÊNIOS FIRMADOS ENTRE A SECRETARIA ESTADUAL E O MINISTÉRIO DA SAÚDE. APLICAÇÃO DE MULTA. ARTS. 28, II, E 58, II, DA LEI 8.443/1992. ART. 268, II, DO REGIMENTO INTERNO DO TCU. PRESCRIÇÃO DA PRETENSÃO SANCIONATÓRIA. OCORRÊNCIA. APLICAÇÃO DA LEI 9.873/1999. PRECEDENTES DESTE STF. MEDIDA LIMINAR DEFERIDA E RATIFICADA NO EXAME DE MÉRITO. SEGURANÇA CONCEDIDA PARA AFASTAR A MULTA APLICADA. 1. A prescrição da pretensão punitiva do TCU é regulada pela Lei 9.873/1999, descabendo a aplicação do prazo decenal previsto na legislação civil (art. 205 do Código Civil) . Ao revés, incide o prazo quinquenal previsto na Lei 9.873/1999 (MS 32201, Rel. Min. Roberto Barroso, PRIMEIRA TURMA, DJe 7/8/2017; MS 35.512-AgR, Rel. Min. Ricardo Lewandowski, SEGUNDA TURMA, DJe 21/6/2019) . 2. In casu, na linha do parecer apresentado pelo Ministério Público Federal e da decisão liminar de minha lavra, é inequívoca a superação do prazo prescricional quinquenal. Os ilícitos apontados pela Corte de Contas ocorreram em julho de 2006, tendo o processo de auditoria sido instaurado em 9/10/2006. A ordem de citação do responsável para a audiência, por sua vez, ocorreu em 25/6/2007. Entretanto, a decisão condenatória recorrível foi exarada somente em 31/5/2016, data da prolação do Acórdão 3513/2016-TCU-Primeira Câmara. 3. Ex positis, CONCEDO A SEGURANÇA unicamente para afastar a sanção de multa aplicada ao impetrante, nos autos da Tomada de Contas Processo 023.288/2006-0, máxime da ocorrência de prescrição da pretensão punitiva do Tribunal de Contas da União. MS 35940. (Órgão julgador: Primeira Turma. Relator (a) : Min. LUIZ FUX. Julgamento: 16/06/2020) .
Essa orientação também foi seguida nas seguintes decisões monocráticas: MS 36.127-MC/DF e MS 35.940-MC/DF, Rel. Min. Luiz Fux; MS 35.294, MS 35.539/DF e MS 35.971-TP/DF, Rel. Min. Marco Aurélio; MS 34.256 MC/DF, MS 36.054-MC e MS 36.067-MC/DF, Rel. Min. Ricardo Lewandowski.
O Supremo Tribunal Federal tem se pronunciado no sentido de reconhecer não só a aplicação da prescrição quinquenal com fulcro na interpretação da Lei 9.873/1999, mas também a incidência dos marcos interruptivos do prazo prescricional consignados na referida lei, tantas vezes quanto presentes os suportes fáticos (MS 32201, Relator: Min. Roberto Barroso) . 
Entendimento que também foi adotado nas seguintes decisões monocráticas: MS 36.054, MS 34.256-MC, MS 35.512 e MS 36.067-MC, todos de relatoria do Min. Ricardo Lewandowski; MS 35.294, MS 35.539 e MS 35.971-TP, todos de relatoria do Min. Marco Aurélio; MS 32.201, Rel. Min. Roberto Barroso, e MS 36.127-MC e MS 35.940-MC, Min. Luiz Fux.
Em relação ao termo inicial da contagem do prazo prescricional, o caput do art. 1º da Lei 9.873/1999 oferece solução que não destoa do modelo adotado pelo TCU no incidente de uniformização de jurisprudência, em que se examinou a prescrição da pretensão punitiva, nos termos do Acórdão 1441/2016-TCU-Plenário (Rel. Min. Benjamin Zymler) , com a adição da particularidade de explicitar o caso de infrações permanentes ou continuadas:
a) Regra geral: "data da prática do ato" (o que equivale a "ocorrência da irregularidade sancionada") ;
b) Regra especial: "no caso de infração permanente ou continuada, do dia em que tiver cessado".
A Lei 9.873/1999, no art. 2º, estabelece as causas interruptivas da prescrição punitiva, consoante abaixo transcrito, já na redação conferida pela Lei 11.941/2009:
Art. 2º Interrompe-se a prescrição da ação punitiva:
I - pela notificação ou citação do indiciado ou acusado, inclusive por meio de edital;
II - por qualquer ato inequívoco, que importe apuração do fato;
III - pela decisão condenatória recorrível.
IV - por qualquer ato inequívoco que importe em manifestação expressa de tentativa de solução conciliatória no âmbito interno da administração pública federal.
O quadro a seguir indica alguns eventos processuais, ocorridos no curso de uma TCE (fases interna e externa) - instaurada em razão de irregularidades na aplicação de recursos da União transferidos a entes subnacionais - que poderiam ser enquadrados nas causas de interrupção da prescrição acima apontadas, sem prejuízo, é claro, de outras ocorrências fáticas elegíveis como marco interruptivo, a depender da forma de proceder de cada entidade ou órgão tomador de contas.
	I - pela notificação ou citação do indiciado ou acusado, inclusive por meio de edital;
	 (i) notificação no âmbito do procedimento administrativo de ressarcimento previamente à instauração da TCE;
 (ii) notificação efetuada pelo órgão tomador de contas acerca da instauração da TCE;
 (iii) ato que ordenar a citação efetuada pelo TCU.
*Data da ciência da notificação ou citação pelos responsáveis ou de publicação do edital no DOU.

	II - por qualquer ato inequívoco, que importe apuração do fato;
* procedimento que evidencie a apuração dos fatos irregulares, com o objetivo quantificar o dano e identificar possíveis responsáveis.
	 (i) relatório de sindicância ou PAD;
 (ii) relatório de apuração de irregularidades referente ao processo administrativo prévio à instauração da TCE;
 (iii) relatórios de fiscalização, pareceres, despachos, informações e memorandos relacionados à apuração dos fatos irregulares;
 (iv) relatório do tomador de contas;
 (v) relatório do controle interno; 
 (vi) termo de instauração ou designação de instauração da TCE;
 (vii) autuação da TCE no TCU; entre outras causas.
*Há quem inclua nesse grupo diligências que comprovam providências do responsável sobre as irregularidades investigadas.

	III - pela decisão condenatória recorrível.
	 (i) Verifica-se apenas no âmbito do TCU com a data da prolação do acórdão condenatório recorrível.

	IV - por qualquer ato inequívoco que importe em manifestação expressa de tentativa de solução conciliatória no âmbito interno da administração pública federal.
	 (i) pedido de parcelamento;
 (ii) pagamento parcial do débito;
 (iii) qualquer manifestação do responsável que demonstre claramente a sua intenção de recolher o débito.

Bem se vê, portanto, que haveria uma multiplicidade de causas de interrupção da prescrição, conforme se depreende do art. 2º da Lei 9.873/1999. Tal exegese encontra respaldo em precedentes do STF, a exemplo do que se decidiu no julgamento do MS 36067 (Rel. Min. Ricardo Lewandowski) , com destaque para trecho do voto em que o Relator reconhece cinco causas de interrupção da prescrição, in verbis:
 (...) Assim, faz-se necessário levar em consideração que, apesar de os fatos objeto da apuração conduzida pela Corte de Contas remontarem aos anos de 1999 e 2000, período no qual o impetrante era Secretário de Saúde municipal, o Tribunal de Contas da União deu prosseguimento à tomada de contas especial por ter constatado a ocorrência de 5 causas interruptivas da prescrição, a saber: a) relatório de auditoria em conjunto realizada pelo Denasus e pela Secretaria Federal de Controle, lavrado em 06/07/2001, sendo este, certamente, um ato inequívoco que importou a apuração do fato (art. 2º, II, da Lei n. 9.873/1999) ; b) instauração de Tomada de Contas Especial pelo FNS, ocorrida em 05/10/2005, sendo este também, certamente, um ato inequívoco que importou a apuração do fato (art. 2º, II, da Lei n. 9.873/1999) ; c) a autuação da presente Tomada de Contas Especial no âmbito do Tribunal de Contas da União, ocorrida em 12/08/2008, sendo este também, certamente, um ato inequívoco que importou a apuração do fato (art. 2º, II, da Lei n. 9.873/1999) ; d) o ato que ordenou a citação do responsável, ora impetrante, ocorrida em 12/07/2010 (art. 2º, I, da Lei n. 9.873/1999) ; e e) o exercício do poder punitivo ocorrido em 20/06/2012, data da prolação do Acórdão 1563/2012-TCU-Plenário (art. 2º, III, da Lei n. 9.873/1999) .
No caso concreto, tendo como parâmetro a tese firmada pelo STF no RE 636.886, no sentido de que ambas as pretensões do TCU (sancionatória e ressarcitória) sujeitam-se ao prazo prescricional de 5 anos previsto na Lei 9.873/1999, considerando, ainda, o sistema prescricional descrito na mencionada lei, inclusive as causas de suspensão e de interrupção da prescrição, temos os eventos processuais descritos a seguir. Registre-se que, conforme informado nos itens 20 a 23 desta instrução, a data inicial da contagem do prazo prescricional deverá ser 30/11/2010.
 Ofício 201/2015/DECOM/SESAN/MDS, de 12/5/2015, recebido em 21/5/2015, por meio do qual o Ministério concedente solicitou documentação complementar da prestação de contas final do convênio (peças 35 e 36) ;
 Parecer Técnico 32/2016 - CGSIA/DECOM/SESAN/MDS, de março de 2016, por meio do qual a área técnica do Ministério concedente concluiu pela impossibilidade de avaliação da execução do convênio, tendo em vista a carência de documentos, propondo a instauração de tomada de contas especial (peça 37) ;
 Nota Técnica 037/2016 - COPC/CGEOF/SESAN/MDSA, de 4/7/2016, por meio da qual a área financeira do Ministério concedente decidiu, diante da reprovação total da área técnica, solicitar o ressarcimento dos valores repassados (peça 39) ;
 Ofício 566/2016 - GABIN/SESAN/MDSA, de 14/7/2016, recebido em 3/8/2016, por meio do qual o Ministério concedente solicitou a devolução dos recursos repassados, sob pena de instauração de tomada de contas especial (peças 40 e 41) ;  
 Ofício 1117/2016-GABIN/SESAN/MDSA, de 7/12/2016, recebido em 19/12/2016, por meio do qual o Ministério concedente respondeu ao Ofício 21/2016, da responsável, informando sobre a reprovação total da prestação de contas do convênio e comunicando que os recursos repassados deveriam ser devolvidos à União (peça 44 e 45) ;
 Ofício 52/2017-GABIN/SESAN/MDSA, de 24/1/2017, recebido em 3/2/2017, por meio do qual o Ministério gestor concedeu prazo de quinze dias para a responsável efetuar a devolução de recursos, sob penas de instauração de tomada de contas especial (peça 46 e 55) ;
 Ofício 224/2017/MDS/SESAN, de 3/8/2017, recebido em 17/8/2017, por meio do qual o Ministério concedente informou, à Prefeitura de Campo Formoso/BA, que o registro de inadimplência do município havia sido suspenso (peças 50 e 51) ;
 Parecer Financeiro 34/2017-SESAN/CGEOF/COPC, de 2/8/2017, por meio da qual a área financeira do Ministério concedente concluiu por aprovar a parcela de recursos ressarcidos à conta única do Tesouro Nacional, concluindo que o valor original do débito, subtraindo o valor ressarcido, seria de R$ 294.570,12, bem como encaminhar o processo à Coordenação-Geral de Orçamento, para instauração da TCE (peça 52) ;
 Parecer do Ordenador de Despesas 37/2017, de 8/8/2017, concluindo por aprovar o montante de R$ 698.353,98, ressarcidos à conta única do Tesouro, e reprovar o valor de R$ 1.646,02, encaminhando o processo à Setorial Contábil do MDS, para a instauração da TCE (peça 53) ;
 Despacho de expediente de 9/11/2017, (peça 54) ;
 Despacho de expediente de 27/11/2017 (peça 56) ;
 Despacho de expediente de 10/5/2018 (peça 57) ;
 Parecer do Ordenador de Despesas 53/2018, de 11/5/2018, retificando o Parecer do Ordenador de Despesas 37/2017, concluindo por aprovar os valores de R$ 549.900,47 e R$ 148.453,51 e reprovar o montante de R$ 150.099,53 (peça 58) ;
 Despacho de expediente de 28/6/2018 (peça 59) ;
 Despacho de expediente de 28/6/2018 (peça 60) ;
 Registro de inadimplência, no Siafi, em 29/6/2018 (peça 61) ;
 Registro de débito apurado, no Siafi, em 5/7/2018 (peça 64) ;
 Despacho 184/2018/SE/SPO/CGOF/CCONT, de 10/7/2018, autorizando a abertura de processo de tomada de contas especial (peça 1) ;
 Relatório do Tomador de Contas Especial 37/2018, de 10/7/2018 (peça 68) ;
 Relatório de Auditoria 1184/2019, da Controladoria-Geral da União, de 1º/10/2019 (peça 69) ;
 Parecer do Dirigente de Controle Interno 1184/2019, de 2/10/2019 (peça 71) ;
 Data de autuação da tomada de contas especial pela SecexTCE: 23/10/2019 (conforme dados do histórico do processo) ;
 Despacho do Ministro-Relator, autorizando a realização da citação proposta: 23/4/2020 (peça 78) .
Analisando a sequência de eventos processuais enumerados no item anterior, os quais teriam o condão de interromper a prescrição da ação punitiva desta Corte de Contas, no entender do STF, observa-se que não teria transcorrido o prazo prescricional de 5 (cinco) anos entre cada evento processual e o seguinte. Portanto, mesmo levando-se em consideração o entendimento do STF, não teria ocorrido a prescrição das pretensões sancionatória e ressarcitória a cargo do TCU.
Em relação à prescrição do dano ao erário, é de se ressaltar que o recente julgamento, pelo STF, do RE 636.886 (tema 899 da repercussão geral) ainda não transitou em julgado e se encontra na fase de apreciação de embargos de declaração opostos pela Advocacia Geral da União. 
Além disso, o caso concreto tratado no RE 636.886 (tema 899 da repercussão geral) diz respeito à fase de execução judicial de deliberação do Tribunal de Contas, tanto assim que, para deslindá-lo, foi necessária a aplicação da Lei 6.830/1980, a Lei de Execuções Fiscais, diploma legal evidentemente inaplicável à fase que antecede a formação do título executivo extrajudicial, caracterizada pela atuação do órgão de controle externo até a prolação do acórdão.
Considerando que o TCU ainda não se pronunciou sobre os efeitos do julgamento de mérito da referida decisão do STF em relação às pretensões de ressarcimento ao erário veiculadas por meio dos processos de tomada de contas especiais, por cautela, deve-se adotar a orientação da Corte de Contas, na pendência de julgamento do RE 636.886, mesmo reconhecida sua repercussão geral, no sentido de que a matéria ali tratada alcançaria tão somente a fase judicial de cobrança do título extrajudicial, não atingindo os processos de controle externo, mantendo-se a interpretação adotada pela Corte Suprema, em 2008, no Mandado de Segurança - MS 26.210, oportunidade em que foi fixada tese da imprescritibilidade das ações de ressarcimento ao erário:
A suspensão pelo STF das demandas nas quais esteja em questão a prescritibilidade da pretensão de ressarcimento ao erário com base em decisão de tribunal de contas (RE 636.886/STF) alcança tão somente a fase judicial de cobrança do título extrajudicial, não atingindo os processos de controle externo em trâmite. Até julgamento definitivo em contrário pelo STF, permanece o entendimento do TCU acerca da imprescritibilidade das pretensões de ressarcimento decorrentes de tomadas de contas especiais. (Acórdão 1267/2019-TCU-Plenário, Relator: Min. AROLDO CEDRAZ) 
A suspensão pelo STF das demandas nas quais esteja em questão a prescritibilidade da pretensão de ressarcimento ao erário com base em decisão de tribunal de contas (RE 636.886/STF) alcança tão somente a fase judicial de cobrança do título extrajudicial, não atingindo os processos de controle externo em trâmite. Até julgamento definitivo em contrário pelo STF, permanecem imprescritíveis as pretensões de ressarcimento decorrentes de tomadas de contas especiais. (Acórdão 7930/2018-TCU-Segunda Câmara, Relatora: Min. ANA ARRAES) .
Portanto, diferente do entendimento esposado pelo responsável, não se configurou a prescrição em relação ao ressarcimento dos danos ao erário.
Por outro lado, especificamente no que tange à prescrição da pretensão punitiva, verifica-se que o Acórdão 1441/2016-TCU-Plenário, Relator Ministro Benjamin Zymler, que uniformizou a jurisprudência do TCU acerca dessa questão, subordinou tal prescrição ao prazo prescricional geral indicado no art. 205 do Código Civil, que é de dez anos, contado da data de ocorrência da irregularidade sancionada, nos termos do art. 189 do Código Civil, sendo esse prazo interrompido pelo ato que ordenar a citação, a audiência ou a oitiva do responsável.
No caso em exame, não ocorreu a prescrição da pretensão punitiva, uma vez que a irregularidade sancionada ocorreu em 30/11/2010 (conforme exposto nos itens 20 a 23 desta instrução) e o ato de ordenação da citação ocorreu em 23/4/2020 (peça 78) .
ALEGAÇÕES DE DEFESA
A responsável afirma que, na análise de sua culpabilidade, não teria havido a caracterização "do elemento subjetivo, do ato volitivo, consistente no dolo, na vontade de causar prejuízo em proveito próprio ou de terceiros".
ANÁLISE DAS ALEGAÇÕES DE DEFESA
Deve-se registrar que é desnecessária, para o julgamento pela irregularidade das contas ou para a aplicação de multa, a caracterização de ato doloso por parte do responsável. Basta que o gestor dos recursos públicos tenha deixado de adimplir sua obrigação de prestar contas, e que lhe fosse exigível conduta diversa, para restar caracterizada sua responsabilidade subjetiva. 
No momento em que recebe recursos públicos a serem gerenciados, a pessoa torna-se o responsável pela boa e regular aplicação dos valores geridos. Demonstrado o repasse dos recursos a determinados agentes, provado está o fato constitutivo do direito do ente público concedente de ver o interesse comum atingido, ou de ter os recursos restituídos, a menos que seja demonstrado fato impeditivo ou modificativo desse direito: é nesse contexto que o ordenamento jurídico brasileiro imputa ao gestor público a comprovação da boa e regular aplicação dos recursos públicos pelos quais se responsabiliza.
Assim, para a imputação de débito, não é necessária a ocorrência de má-fé ou desonestidade. Não é necessária a conduta dolosa, bastando apenas a modalidade culposa, não podendo ser acolhido o argumento segundo o qual a responsabilização da gestora dos recursos públicos federais dependeria da presença de dolo (elemento subjetivo específico) na conduta.
ALEGAÇÕES DE DEFESA
Nada obstante a alegação de prescrição das pretensões punitiva e ressarcitória, a responsável apresentou argumentos quanto à execução do objeto do termo de parceria.
Afirma que teria havido a regular execução do objeto do convênio, conforme documentação apresentada ao Ministério concedente, mas que, "por razões alheias à vontade da defendente, não se afigurou possível encaminhar, a bom tempo, alguns documentos probatórios das efetivas entregas dos produtos adquiridos".
Alega que, não obstante as dificuldades enfrentadas durante a execução do convênio - as quais teriam sido informadas ao órgão repassador, por meio do relatório de cumprimento do objeto -, teria havido a plena execução do objeto conveniado, à exceção da parcela que teria sido devolvida, no valor de R$ 698.353,98.
A responsável informa que, durante o período de execução do ajuste, foram enfrentadas dificuldades, como período de seca em toda a região do semiárido e ausência de condições de armazenamento, tanto dos produtores, quanto do município.
Argumenta que teriam sido obedecidas as regras estabelecidas no convênio, e que a prestação de contas da parcela de recursos utilizada teria sido encaminhada, acompanhada dos extratos bancários e dos processos de pagamento. E alega que o Parecer Técnico 64/2010 CGAD/DEPAA/SESAN/MDS, de 11/10/2010, teria corroborado isso, restando demonstrada a quantidade de agricultores participantes do programa, bem como os valores pagos.
Alega, ainda, que, por razões de natureza política, não teria mais acesso aos arquivos da prefeitura, mas que estaria envidando esforços a fim de localizar e copiar os documentos relativos à execução do convênio.
E afirma que, se o convênio não estivesse sendo executado regularmente, o Ministério gestor não teria celebrado termo aditivo, datado de 30/4/2010, prorrogando o prazo originalmente ajustado.
A responsável trouxe, aos autos, cópia da seguinte documentação:
Decretos da situação de emergência enfrentada pelo Município de Campo Formoso/BA, em razão de estiagem, nos anos de 2009 a 2012 (peças 84 a 97) ;
Extrato bancário da conta específica do convênio (peças 98 a 104 e 106 a 114) ;
Ofício 21/2016, de 4/10/2016, encaminhado ao Ministério do Desenvolvimento Agrário (peça 105) ;
Processos de pagamento do exercício de 2010, a produtores rurais (peças 115 a 125) ;
Termo de recebimento dos gêneros alimentícios, por escolas e associações (peças 126 a 134) .
ANÁLISE DAS ALEGAÇÕES DE DEFESA
A alegação de que as dificuldades enfrentadas durante a execução do objeto do convênio foram informadas ao órgão concedente não exime o convenente da obrigação de executar o objeto do convênio nos termos ajustados. A ciência do órgão repassador foi no sentido de prorrogar a vigência do convênio, justamente para que, em vista das dificuldades enfrentadas, o convenente tivesse condições de executar o objeto proposto. Esse foi o objeto do Primeiro Termo Aditivo do convênio, que prorrogou a vigência para 31/10/2010 (peça 27) .
De se ressaltar que o Plano de Trabalho ajustado (peça 21) , aprovado em 15/4/2010, manteve a meta prevista no documento inicialmente aprovado (peça 2) , conforme o seguinte:
Meta 1.1 - Apoiar 277 agricultores familiares por meio da compra de seus produtos;
Meta 1.2 - Distribuir os produtos adquiridos a 80 beneficiários do programa (entidades e programas sociais.
Já o Parecer Técnico 64/2010 CGAD/DEPAA/SESAN/MDS, de 11/10/2010 (peça 30) , mencionado pela responsável, analisou relatório trimestral de atividades do convênio, tratando-se de um acompanhamento das atividades realizadas até aquele momento, não se confundindo com a análise ou a aprovação da prestação de contas do convênio.
Entende-se que, nada obstante as dificuldades enfrentadas pelo município, uma parcela dos recursos repassados foi utilizada, mas não foi devidamente comprovada sua utilização na execução do objeto do convênio.
Os processos de pagamento trazidos aos autos pela responsável (peças 115 a 125) são compostos de ordens de pagamento da Prefeitura Municipal de Campo Formoso e de notas fiscais de nove produtores rurais, totalizando R$ 21.553,00. As notas fiscais foram emitidas no período de 21/7/2010 a 23/8/2010, e os pagamentos foram realizados mediante cheques debitados da conta bancária específica (peça 48) .
Registre-se que o processo de pagamento à peça 117 trata de contratação de serviços de psicologia, possivelmente juntado aos autos por engano.
Os termos de recebimento dos gêneros alimentícios (peças 126 a 134) atestam a entrega de produtos a escolas e associações, mas não trazem nenhuma referência ao Convênio 38/2008. Ademais, são todos datados de 2009, não tendo, portanto, relação com os processos de pagamento trazidos aos autos, os quais se referem ao período de 21/7/2010 a 23/8/2010.
Verifica-se que os documentos apresentados pela responsável indicam que, dos 277 agricultores familiares que o programa previa apoiar, apenas 9 foram beneficiados - e apenas entre julho e agosto de 2010. Ainda assim, não há documentos que comprovem que esses gêneros alimentícios foram doados a entidades e programas sociais, conforme previsto no Plano de Trabalho. Dessa forma, não há como verificar, a partir desses elementos, que houve execução, ainda que parcial, do objeto do convênio. 
Considerando que foram restituídos, aos cofres públicos, R$ 698.353,98, em 5/1/2011 (peças 38, 42, 43 e 105) , esse valor deverá constar como crédito na apuração do débito desta tomada de contas especial, conforme já informado na matriz de responsabilização à peça 74.
Em razão de todo o exposto, conclui-se que as alegações de defesa oferecidas pela responsável não foram suficientes para afastar as irregularidades que ensejaram sua citação, quais sejam: não comprovação da execução física do objeto do objeto do convênio e divergência total entre a movimentação financeira e os documentos de despesa apresentados.
Assim, se propõe julgar irregulares as contas da responsável e condená-la ao pagamento do débito apurado nos autos, aplicando-lhe a multa prevista no art. 57 da Lei 8.443/1992, c/c o art. 267 do Regimento Interno do TCU.
Prescrição da Pretensão Punitiva
	Vale ressaltar que a pretensão punitiva do TCU, conforme Acórdão 1441/2016-TCU-Plenário, Relator Min. Benjamin Zymler, que uniformizou a jurisprudência acerca dessa questão, subordina-se ao prazo geral de prescrição indicado no art. 205 do Código Civil, que é de dez anos, contado da data de ocorrência da irregularidade sancionada, nos termos do art. 189 do Código Civil, sendo este prazo interrompido pelo ato que ordenar a citação, a audiência ou a oitiva do responsável.
No caso em exame, não ocorreu a prescrição, pois, conforme exposto nos itens 20 a 22 desta instrução, a irregularidade sancionada ocorreu em 30/11/2010 e o ato de ordenação da citação se deu em 23/4/2020 (peça 78) .
CONCLUSÃO
A partir dos elementos constantes nos autos e do exame das ocorrências descritas na seção "Exame Técnico", verificou-se que as alegações de defesa oferecidas pela responsável Iracy Andrade de Araújo não foram suficientes para afastar as irregularidades apuradas nesta tomada de contas especial.
	Tendo em vista que não constam dos autos elementos que permitam reconhecer a boa-fé da responsável, sugere-se que as suas contas sejam julgadas irregulares, nos termos do art. 202, § 6º, do Regimento Interno do TCU, com a imputação do débito atualizado monetariamente e acrescido de juros de mora, nos termos do art. 202, § 1º do Regimento Interno do TCU, descontado o valor eventualmente recolhido, com a aplicação da multa prevista no art. 57 da Lei 8.443/1992.
Por fim, como não houve elementos que pudessem modificar o entendimento acerca das irregularidades em apuração, mantém-se a matriz de responsabilização constante da peça 74.
Em razão de todo o exposto, se propõe, com fundamento nos arts. 1º, inciso I, 16, inciso III, alínea "c", 19 e 23, inciso III, da Lei 8.443/1992, c/c os arts. 1º, inciso I, 209, inciso III, 210 e 214, inciso III, do Regimento Interno do TCU, julgar irregulares as contas de Iracy Andrade de Araújo (CPF XXX.406.905-XX) , e condená-la ao pagamento do débito apurado nos autos, aplicando-lhe, a multa prevista no art. 57 da Lei 8.443/1992, c/c o art. 267 do Regimento Interno do TCU.
PROPOSTA DE ENCAMINHAMENTO
Diante do exposto, submetem-se os autos à consideração superior, propondo:
a) com fundamento arts. 1º, inciso I, 16, inciso III, alínea "c", 19 e 23, inciso III, da Lei 8.443/1992, c/c os arts. 1º, inciso I, 209, inciso III, 210 e 214, inciso III, do Regimento Interno do TCU, julgar irregulares as contas de Iracy Andrade de Araújo (CPF XXX.406.905-XX) e condená-la ao pagamento das quantias a seguir especificadas, com a fixação do prazo de quinze dias, a contar da notificação, para que comprove, perante o TCU (art. 214, inciso III, alínea "a", do Regimento Interno) , o recolhimento da dívida aos cofres do Tesouro Nacional, atualizada monetariamente e acrescida dos juros de mora, calculados a partir da data discriminada, até a data do efetivo recolhimento, na forma da legislação em vigor:
	Data de ocorrência
	Valor histórico (R$) 
	Identificador da parcela

	17/10/2008
	700.000,00
	D1

	5/1/2011
	698.353,98
	C1

              Valor atualizado do débito (sem juros) em 10/5/2021: R$ 148.245,06
b) aplicar, a Iracy Andrade de Araújo (CPF XXX.406.905-XX) , a multa prevista no art. 57 da Lei 8.443/1992, c/c o art. 267 do Regimento Interno, fixando-lhe o prazo de quinze dias, a contar da notificação, para que comprove, perante o TCU (art. 214, inciso III, alínea "a", do Regimento Interno) , o recolhimento da dívida aos cofres do Tesouro Nacional, atualizadas monetariamente desde a data do acórdão condenatório até a do efetivo recolhimento, se forem pagas após o vencimento, na forma da legislação em vigor;
c) autorizar, desde logo, nos termos do art. 28, inciso II, da Lei n. 8.443/1992, a cobrança judicial das dívidas, caso não atendidas as notificações;
d) autorizar, desde logo, caso requerido, com fundamento no art. 26, da Lei 8.443, de 1992, c/c o art. 217 do Regimento Interno do TCU, o parcelamento da (s) dívida (s) em até 36 parcelas, incidindo, sobre cada parcela, corrigida monetariamente, os correspondentes acréscimos legais, fixando-lhe o prazo de quinze dias, a contar do recebimento da notificação, para comprovar, perante o Tribunal, o recolhimento da primeira parcela, e de trinta dias, a contar da parcela anterior, para comprovar o recolhimento das demais parcelas, devendo incidir, sobre cada valor mensal, atualizado monetariamente, os juros de mora devidos, no caso do débito, na forma prevista na legislação em vigor, alertando o responsável de que a falta de comprovação do recolhimento de qualquer parcela importará o vencimento antecipado do saldo devedor, nos termos do § 2º do art. 217 do Regimento Interno deste Tribunal; 
e) enviar cópia do acórdão que vier a ser proferido à Procuradoria da República no Estado da Bahia, nos termos do § 3º do art. 16 da Lei 8.443/1992, c/c o § 7º do art. 209 do Regimento Interno do TCU, para a adoção das medidas cabíveis;
f) enviar cópia do acórdão que vier a ser proferido aos responsáveis e ao Ministério da Agricultura, Pecuária e Abastecimento, para ciência;
g) informar à Procuradoria da República no Estado da Bahia, ao Ministério da Agricultura, Pecuária e Abastecimento e aos responsáveis que a deliberação, acompanhada do relatório e do voto que a fundamentarem, estará disponível para consulta no endereço www.tcu.gov.br/acordaos, além de esclarecer que, caso requerido, o TCU poderá fornecer, sem custos, as correspondentes cópias, de forma impressa; e
h) informar à Procuradoria da República no Estado da Bahia que, nos termos do parágrafo único do art. 62 da Resolução-TCU 259/2014, os procuradores e membros do Ministério Público credenciados nesta Corte podem acessar os presentes autos de forma eletrônica e automática, ressalvadas as peças eventualmente classificadas como sigilosas, as quais requerem solicitação formal."
2.	O Ministério Público junto ao TCU manifestou-se de acordo com a proposta da unidade técnica. 
	É o relatório.

Sérgio Cardoso da Silva Sobrinho (OAB/BA 38.893).

Procuradora-Geral Cristina Machado da Costa e Silva.

TOMADA DE CONTAS ESPECIAL. SECRETARIA ESPECIAL DO DESENVOLVIMENTO SOCIAL. CONVÊNIO. PROGRAMA DE AQUISIÇÃO DE ALIMENTOS. COMPRA DIRETA LOCAL DA AGRICULTURA FAMILIAR. NÃO COMPROVAÇÃO DA EXECUÇÃO FÍSICA DO OBJETO. DIVERGÊNCIA TOTAL ENTRE A MOVIMENTAÇÃO FINANCEIRA E OS DOCUMENTOS DE DESPESA APRESENTADOS. REJEIÇÃO DAS ALEGAÇÕES DE DEFESA. CONTAS IRREGULARES. DÉBITO. MULTA. CIÊNCIA.

TOMADA DE CONTAS ESPECIAL (TCE)

Secretaria de Controle Externo de Tomada de Contas Especial (SecexTCE).

Cuidam os autos de tomada de contas especial instaurada pela Secretaria Especial do Desenvolvimento Social, em desfavor da Sra. Iracy Andrade de Araújo, ex-prefeita do Município de Campo Formoso/BA (gestão 2009/2012) , em razão da não comprovação da boa e regular aplicação dos recursos repassados pela União, por meio do Convênio 38/2008 (Siafi 633986) , firmado com aquela municipalidade para a implantação do Programa de Aquisição de Alimentos - Compra Direta Local da Agricultura Familiar. 
2.	Conforme plano de trabalho aprovado, o ajuste previa a compra de gêneros alimentícios de 277 agricultores familiares e a sua distribuição a oitenta entidades beneficiárias do programa. Para tanto, a União desembolsou R$ 700.000,00, e o município ficou responsável pela contrapartida de R$ 70.000,00. 
3.	A vigência foi de 17/10/2008 a 30/10/2010, e a prestação de contas deveria ser apresentada até 30/11/2010. 
4.	É importante ressaltar que o poder concedente, desde o início, verificou atrasos significativos na execução do convênio. Questionada a respeito, a ex-prefeita Iracy Andrade de Araújo alegou que os problemas decorriam da troca da gestão municipal e de problemas operacionais. Contudo, apresentada a prestação de contas, verificou-se que pouca coisa havia sido executada e que havia um total descasamento entre a execução física e a financeira.
5.	 Chama atenção que faltam informações básicas. Não se sabe quantos agricultores participaram do programa, qual o valor pago a cada um deles, nem a quantidade de alimentos vendidos. Sem essas informações, não é possível confrontar com as supostas doações para as entidades beneficiárias. 
6.	Ciente desses fatos, o município restituiu aos cofres federais R$ 698.353,98 em 5/1/2011. Esse valor foi registrado como crédito e serve tão somente para abater parte da dívida. Afinal, nos termos do art. 9º, I, da IN/TCU 71/2012, a atualização monetária e os juros moratórios incidentes sobre o valor do débito devem ser calculados a partir da data do crédito dos recursos na conta específica do convênio (17/10/2008) .
7.	Diante disso, a SecexTCE promoveu a citação da sra. Iracy Andrade de Araújo em razão da não comprovação da execução física do objeto e da divergência total entre a movimentação financeira e os documentos de despesa apresentados. 
8.	Em resposta, a ex-gestora alegou que: i) a ação de ressarcimento ao Erário está prescrita, tendo em vista que, no seu entender, a irregularidade sancionada ocorreu em 17/10/2008, e o ato de ordenação da citação ainda não ocorreu até 6/3/2020; ii) não atuou com dolo, ou seja, não dirigiu sua conduta para causar prejuízo ou buscar proveito próprio ou de terceiros; e iii) houve a regular execução do objeto do convênio. 
9.	A SecexTCE e o Ministério Público junto ao TCU propõem, de forma uníssona, rejeitar essas questões. Por conseguinte, recomendam que o Colegiado julgue irregulares as contas da ex-prefeita, condene-a em débito e aplique-lhe a multa prevista no art. 57 da Lei 8.443/1992. 
10.	Manifesto-me de acordo com os pareceres precedentes, cujos fundamentos incorporo como razões de decidir, sem prejuízo das considerações que passo a fazer. 
11.	Em relação ao argumento acerca da ocorrência da prescrição, insta analisar a questão sob dois aspectos: pretensão punitiva e ações de ressarcimento.
12.	Quanto à primeira, mediante o Acórdão 1441/2016-TCU-Plenário, proferido em incidente de uniformização de jurisprudência, restou assente que a prescrição punitiva do TCU subordina-se ao prazo geral disposto no Código Civil: dez anos. Essa prescrição é contada a partir da data da ocorrência da irregularidade e é interrompida pelo ato que ordenar a citação, a audiência ou a oitiva da parte.
13.	No caso em tela, o município convenente tinha até o encerramento da vigência do ajuste (30/11/2010) para cumprir as metas pactuadas e demonstrar seu atingimento. Essa deve ser a data inicial da contagem do prazo prescricional - e não a data da transferência dos recursos, como quer a ex-gestora -. O ato que ordenou a citação foi expedido em 23/4/2020 (peça 78) , de modo que ele foi eficaz para interromper a contagem do prazo prescricional da pretensão punitiva relativo às irregularidades em apreço.
14.	No tocante ao ressarcimento, a jurisprudência desta Corte de Contas, fundamentada no art. 37, § 5º, da Constituição Federal e em jurisprudência do Supremo Tribunal Federal (v.g. Mandado de Segurança 26.210-9/DF) e consolidada na Súmula 282 do TCU, aduz que as ações de ressarcimento movidas pelo Estado contra os agentes causadores de danos ao Erário são imprescritíveis.
15.	Não desconheço que, recentemente, o Supremo Tribunal Federal, no âmbito do RE 636886/AL, fixou o seguinte enunciado para o Tema 899: "É prescritível a pretensão de ressarcimento ao Erário fundada em decisão de Tribunal de Contas". Contudo, entendo que o RE 636.886 tratou da ação de execução de acórdão do TCU, tendo decidido pela aplicação da Lei 6.830/1980 (Lei de Execução Fiscal) nessa etapa processual, ou seja, nada disse sobre o prazo para a constituição do título executivo (acórdão condenatório) .
16.	Trata-se de posição convergente com o que restou decidido no julgamento dos embargos de declaração opostos à decisão do STF. Nas palavras do e. Relator, Min. Alexandre de Moraes:
"Nenhuma  consideração  houve  acerca  do  prazo  para  constituição  do título  executivo,  até  porque  esse  não  era  o  objeto  da  questão  cuja repercussão  geral  foi  reconhecida  no  Tema  899,  que  ficou  adstrito,  como sobejamente já apontado, à fase posterior a formação do título". 
17.	Assim sendo, em nome da segurança jurídica e da estabilidade das decisões, creio que, até que haja mudança na jurisprudência do Pretório Excelso, o melhor a ser feito é manter o entendimento que há anos vem sendo adotado pelo TCU e pelo próprio STF, no sentido de considerar imprescritíveis as ações de ressarcimento ao Erário. Cito, nesse sentido, os seguintes julgados recentes deste Tribunal de Contas: Acórdão 5236/2020-TCU-Primeira Câmara, 6.171/2020-2ª Câmara, 6.084/2020-1ª Câmara, 5.681/2020-2ª Câmara, 6.846/2020-2ª Câmara, 6.676/2020-2ª Câmara, 6.707/2020-2ª Câmara, 6.473/2020-1ª Câmara, 6.466/2020-1ª Câmara, 6.465/2020-1ª Câmara, dentre outros. 
18.	Ainda que se entendesse pela incidência do Código Civil ou da Lei 9.873/1999, no caso concreto não teria havido a prescrição da ação de ressarcimento ao Erário. A análise acerca da incidência do diploma civil encontra-se concluída, como já mencionado no parágrafo 12 deste voto. 
19.	Entendendo-se aplicável a lei do poder de polícia, é preciso ter em mente que a norma em questão prevê outras hipóteses de interrupção da prescrição, além da citação do jurisdicionado. Cito como exemplo a prática de qualquer ato inequívoco que importe a apuração do ilícito (art. 2º, parágrafo único, inciso II, da Lei 9.873/1999) . 
20.	Tal hipótese encaixa-se perfeitamente na conduta do poder concedente de solicitar, por meio do Ofício 201/2015/DECOM/SESAN/MDS, de 12/5/2015, recebido em 21/5/2015, documentação complementar da prestação de contas final do convênio. Na época, o então Ministério do Desenvolvimento Social já havia identificado a baixa qualidade dos documentos apresentados, não conseguindo obter evidências da execução física das metas. 
21.	Logo, considerando que o município convenente tinha até o encerramento da vigência do convênio para cumprir as metas pactuadas (30/11/2010) , que o ofício mencionado (21/5/2015) e a ordem para citação da jurisdicionada (23/4/2020) interromperam a prescrição, tenho não ter ocorrido a prescrição com fundamento na Lei 9.873/1999. 
22.	 A jurisprudência do TCU consolidou-se no sentido de que não há necessidade de conduta dolosa de agente, público ou privado, envolvido na malversação da aplicação de recursos públicos federais para emergir sua obrigação de reparar o dano causado. Para que esteja configurada a responsabilidade pessoal da ex-prefeita, basta a presença de nexo entre a conduta dela e o dano causado, além da inexistência de eventual excludente de responsabilidade. A presença de dolo configura agravante da conduta, não pressuposto da condenação em débito. Cito, nesse sentido, o Acórdão 1952/2011-TCU-Segunda Câmara.
23.	No caso concreto, a ex-prefeita participou ativamente da execução do convênio, tendo sido signatária de pedidos de prorrogação de prazo, de termo aditivo, da prestação de contas e dos relatórios parciais de execução física. Ou seja, tinha conhecimento de que pouco havia sido feito e, mesmo assim, não adotou providências com vistas à regularização do convênio. 
24.	 A ex-prefeita afirma que, apesar das circunstâncias desfavoráveis, a exemplo da seca em toda a região do semiárido e da ausência de condições de armazenamento, houve a plena execução do objeto, à exceção da parcela restituída aos cofres federais. Contudo, a afirmação não pode ser aceita.
25.	A lógica do programa de aquisição de alimentos seria favorecer as duas pontas da cadeia (produtor e consumidor) . Assim, os alimentos seriam adquiridos de produtores familiares e entregues a entidades beneficentes que desempenham atividades de interesse social (escolas, colégios e associações) . Para que as despesas sejam aceitas, é preciso comprovar a perfeita correlação entre a compra e a entrega, pois, do contrário, os gêneros alimentícios poderiam ser utilizados por cidadãos que não estivessem necessitados. 
26.	Os documentos acostados aos autos indicam que as compras ocorreram junto a nove agricultores familiares, quando o convênio previa auxiliar 277 produtores, e apenas entre os meses de julho e agosto de 2010. Foram gastos R$ 21.553,00 com itens como repolho, cenoura, cebola, batata doce, pimentão e tomate. Os extratos bancários indicam a compensação de cheques em valores e datas compatíveis com as notas fiscais emitidas, mas, para uma perfeita conciliação, seria necessária diligência junto ao Banco do Brasil para obtenção de cópia das cártulas. 
27.	Contudo, julgo que essa busca probatória é irrelevante no caso concreto, pois a ex-prefeita não indicou a destinação dada aos vegetais. Os poucos recibos emitidos pelas escolas, pelos colégios e pelas associações são do segundo semestre do ano anterior (2009) , o que, a meu ver, quebra o nexo e justifica a impugnação da integralidade dos recursos. 
28.	Ante o exposto, ratifico integralmente os pareceres precedentes e voto por que o Tribunal adote a deliberação que ora submeto a este Colegiado. 
TCU, Sala das Sessões, em 14 de setembro de 2021.
BENJAMIN ZYMLER 
Relator